【裁判字號】    91,上易,822
【裁判日期】    920820
【裁判案由】    詐欺
【裁判全文】
臺灣高等法院臺南分院刑事判決            九十一年度上易字第八二二號      Ｇ
      上  訴  人
      即  被  告  乙  ○  ○
      選任辯護人  石  本  婁
      自  訴  人  丁      ○
      代  理  人  丙  ○  ○  律師
右上訴人即被告因詐欺案件，不服中華民國九十一年五月二十八日臺灣臺南地方法院
第一審判決（九十一年度自字第九三號），提起上訴，本院判決如左：
      主      文
原判決撤銷。
乙○○無罪。
      理      由
一、自訴意旨略以：被告乙○○（下稱被告）原在台南縣新市鄉○○街一○八號一樓
    ，經營「尚新龍電腦科技股份有限公司」，因承包自訴人丁○服務機關之電腦安
    裝工程而與自訴人認識，見自訴人係外籍身分，生性樂於助人，認有機可乘，竟
    意圖為自己不法之所有，基於概括犯意，自民國（下同）八十八年三月一日起，
    藉詞「其所經營之公司急需資金週轉，請求自訴人予以幫忙，自訴人需要用錢之
    時，隨即可歸還，其個人為尚新龍電腦公司之最大股東，且在宏碁電腦公司有鉅
    額營業保證金債權，有能力清償借款」云云，連續向自訴人詐取金錢，致使自訴
    人陷於錯誤，迄同年十一月九日止，陸續交付新台幣（下同）一百九十三萬八千
    元予被告，被告並書立借款憑證交自訴人收執，嗣因自訴人生活費用增加，急需
    用錢，乃向被告請求返還上開借款，詎被告一再藉詞推拖，且惡意脫產並藏匿無
    蹤，自訴人始知受騙。因認被告涉有刑法第三百三十九條第一項之詐欺罪嫌云云
    。
二、按犯罪事實應依證據認定之，無證據不得推定其犯罪事實；又不能證明被告犯罪
    者，應諭知無罪之判決，刑事訴訟法第一百五十四條、第三百零一條第一項分別
    定有規定。認定不利於被告之事實，須依積極證據，苟積極證據不足為不利於被
    告事實之認定時，即應為有利於被告之認定，更不必有何有利之證據。此之所謂
    證據，須確屬能為被告有罪之證明，而無瑕疵可指者，始足當之；再者，犯罪事
    實之認定，應憑證據，所謂證據，須適於為被告犯罪事實之證明者，始得採為斷
    罪資料，如未能發現相當證據，或證據不足以證明，自不能以推測或擬制之方法
    以為裁判基礎；又所謂認定犯罪事實所憑之證據，雖不以直接證據為限，間接證
    據亦包括在內，然而無論直接或間接證據，其為訴訟上之證明，須於通常一般人
    均不致有所懷疑，而得確信其為真實之程度，始得據之為有罪之認定，倘其證明
    尚未達到此一程度，而有合理懷疑存在時，即應為無罪之判決（最高法院二十九
    年上字第三一○五號、三十年上字第八一六號、四十年台上字第八六號、五十三
    年台上字第二七五○號、七十六年台上字第四九八六號判例參照）。又刑法第三
    百三十九條第一項詐欺取財罪之成立，須行為人主觀上有為自己或第三人不法所
    有之意圖，客觀上係以詐術使人將本人或第三人之物交付為要件。所謂以詐術使
    人交付，必須被詐欺人因其詐術而陷於錯誤，若其使用方法，不能認為詐術，亦
    不致使人陷於錯誤，即不構成該罪（最高法院四十六年台上字第二六○號判例參
    照）；再刑法第三百三十九條之詐欺罪，係以行為人於客觀上施用詐術使人陷於
    錯誤，並於行為之初，即已意圖為不法之所有或意圖得財產上之不法利益，為其
    構成要件；故如依積極證據足可證明行為人確係意圖不法所有時，固得論以刑法
    第三百三十九條之罪，倘若行為人施詐時之意圖尚有存疑，依調查之結果復不足
    以認定其自始具有上述主觀犯罪構成要件，即不能概對被告繩以刑事責任。
三、訊據被告固坦承於右揭時地，陸續向自訴人借款一百九十三萬八千元迄本院言詞
    辯論終結時，尚有一百四十萬三千七百元未還之事實，惟堅決否認有詐欺取財之
    犯行，於原審稱：係自訴人對我有好感，主動將錢借給我，我的公司已經倒閉了
    ，在外面也有欠人家五、六百萬元，我現在沒有錢還自訴人，希望等我找到工作
    賺到錢後，再還給自訴人等語。於本院時亦陳稱：伊沒有說伊在宏碁電腦公司有
    鉅額營業保證金債權，伊因公司調轉發生困難，而自訴人借貸等語。
四、經查：
（一）自訴人之所以交付上開現款，並非因被告施以詐術使自訴人交付，而自訴人之
      所以允借款項非因被告施用詐術而陷於錯誤。此有自訴人於原審直陳被告因為
      生意上需要，急需用錢．．，因看到被告有上進心，工作非常努力，才同情他
      ，要幫助他等語（見原審卷第四一頁至第四三頁、第五四頁），且自訴人於本
      院亦陳明：伊知道被告那時陷於經濟困境，伊是要幫他解決經濟困難，伊只是
      借他錢幫助他渡過難關而已（見本院九十一年九十一年九月十七日訊問筆錄第
      二頁、第四頁）。且有證人施夙玲於本院證述：自訴人稱被告有經濟上困難，
      伊等三個助理（伊及楊昌文、李麗美）共借給被告七萬五千元．．等情，足見
      自訴人確知被告陷於經濟困難，願意幫助被告渡過難關屬實無訛，並非被告有
      如何施用詐術，使自訴人陷於錯誤而借給款項。矧自訴人自陳與被告認識七、
      八個月後，始將錢借予被告，之前又常到被告公司走動，並曾為被告拉攏客戶
      ，推廣業務，被告向伊借錢時表示需要現金週轉等語。此復經自訴人於本院審
      理時供述在卷（見本院九十二年八月六日審判筆錄），衡情自訴人應對被告公
      司營業狀況甚為瞭解，並不致於陷於錯誤是被告向自訴人之借款行為，應非施
      用詐術，可以了然。自訴人係因被告經營困難，而自願借予款項提供資金幫助
      ，應屬實情。
（二）又自訴人雖指訴：被告曾告知伊在宏碁電腦公司有一百四十萬元之權利金，在
      經營不下時，可以將這筆錢拿回云云，惟自訴人迄未據提出確切積極之證據以
      實其說，又為被告否認。倘證據是否真實尚欠明顯，自難以擬制推測之方法，
      為其判斷之基礎；而為被害人之自訴人如其陳述無瑕疵，且就其他方面調查又
      與事實相符，固足採為科刑之基礎，倘其陳述尚有瑕疵，而在未究明前，遽採
      為論罪科刑之根據，即難認為適法。又自訴人之自訴，係以使被告受刑事訴追
      為目的，是其陳述是否與事實相符，仍應調查其他證據以資審認。本件自訴人
      就被告享有對宏碁電腦公司一百四十萬元部分之權利金未據提出何證據，以供
      本院參酌，尚屬其片面指訴。雖據宏碁電腦公司於被告遭強制執行時，提出聲
      明異議，表示被告並無在該公司享有所謂營業保證金，無從償還等情（見原審
      卷第二十頁），未即等同被告確有告知自訴人有上開權利金可以擔保借款無虞
      ，且被告如有意詐騙自訴人一百九十三萬八千元，當不致於自訴人提起自訴前
      ，即已清償其中四十萬元（迄本院言詞辯論時，又當庭清償自訴人十萬元，尚
      僅積欠自訴人一百四十三萬三千七百元），被告屢屢表示願意清償欠款，倘被
      告有意行騙，當無清償上開款項之理。
（三）又自訴人提供借款資金，始自八十八年三月間起至同年十一月間止，期間非短
      ，陸續借款次數亦達十次左右，此有自訴人於本院之指訴情節可按（見本院九
      十一年十一月二十日審判筆錄第三頁），足見係因雙方長期往來，自訴人始多
      次提供資金以支持被告經營。綜上所述，自訴人之指訴尚有瑕疵，此外復查無
      其他積極事證以資佐證，自難以該罪相繩，自應為被告無罪之諭知。自訴人與
      被告間之問題應屬民事糾葛，宜循民事糾紛之方式解決。
（四）至證人邱榮華、甲○○○雖於本院傳訊到庭陳稱：伊知道被告經營電腦投資賠
      錢，被告原先只說積欠廠商八十幾萬，後來一件件欠稅、欠款一直跑出來，讓
      伊等賠了五、六百萬元，公司變更為證人甲○○○之名義一個月後，即將伊之
      女兒（指邱榮華、甲○○○之女）丟在一旁，另跟一個小姐來往又生一個小孩
      。被告說公司的事他不管了，廠商找不到他，就找到伊那裡來，伊說伊也沒有
      辦法處理，公司沒有資產，公司的事情伊也不知道等語（見本院九十二年六月
      三日訊問筆錄第四頁），即使屬實，亦與本件被告被訴之情形無何關連，難遽
      認係不利被告之證據，合併說明。
五、原審未予細察，遽予被告論罪科刑之諭知，自有未洽，被告上訴意旨，指摘原判
    決不當，為有理由，自應予撤銷改判，爰為諭知被告無罪之判決。
據上論結，應依刑事訴訟法第三百六十九條第一項前段、第三百六十四條、第三百四
十三條、第三百零一條第一項，判決如主文。
中    華    民    國      九十二      年      八      月      二十      日
                                  臺灣高等法院臺南分院刑事第二庭
                                      審判長法官  黃    崑    宗
                                            法官  葉    居    正
                                            法官  莊    俊    華
右正本證明與原本無異。
不得上訴。
                                      法院書記官  廖    明    娟
中    華    民    國      九十二      年      八      月     二十五     日


司法院資訊處製作；財團法人民間司法改革基金會備份。
